臺灣高等法院臺南分院民事判決
110年度上字第162號
上  訴  人  中華開發資產管理股份有限公司

法定代理人  林德雲  



訴訟代理人  季佩芃律師
被上訴  人  鄭宗達(鄭火龍之承受訴訟人)


            鄭鑫源(鄭火龍之承受訴訟人)


            鄭宗平(鄭火龍之承受訴訟人)


            陳順平  

上  一  人                      
訴訟代理人  鄭世賢律師          
上列當事人間請求確認抵押權不存在等事件，上訴人對於民國11
0年4月13日臺灣臺南地方法院109年度訴字第1002號第一審判決
提起上訴，本院於111年6月1日言詞辯論終結，判決如下：
    主  文
上訴駁回。
第二審訴訟費用由上訴人負擔。
    事實及理由
壹、程序方面：
一、原被上訴人鄭火龍於民國110年11月13日死亡，業經本院於1
    11年1月26日裁定由鄭宗達、鄭鑫源、鄭宗平等3人（以下僅
    略稱鄭宗達等3人）承受訴訟在案（見本院卷第417-418頁）
    ，先予敘明。
二、鄭宗達等3人經合法通知，未於言詞辯論期日到場，核無民
    事訴訟法第386條各款所列情形，爰依上訴人之聲請，由其
    一造辯論而為判決。
貳、實體方面： 　　
一、上訴人主張：上訴人對鄭火龍有債權未受償，乃持臺灣臺南
    地方法院（下稱臺南地院）92年度執字第6268號債權憑證（
    下稱系爭債權憑證）向臺南地院民事執行處（下稱執行法院
    ）聲請就如附表一所示土地（下稱系爭土地）為強制執行，
    經執行法院以106年度司執字第86993號事件受理（下稱系爭
    執行事件）。嗣執行法院認系爭土地依先前鑑價報告之拍賣
    最低價額尚不足清償優先債權即如附表二所示之普通抵押權
    （下稱系爭抵押權）及執行費用，顯無拍賣實益，致上訴人
    無法自系爭土地受償。因鄭火龍與訴外人陳清和間並無消費
    借貸關係，系爭抵押權所擔保之債權（下稱系爭抵押債權）
    即不存在。如認系爭抵押債權存在，因已超過借款債權之15
    年時效，且被上訴人陳順平於時效完成之5年間亦未實行其
    抵押權，已於104年2月7日罹於民法第880條規定之除斥期間
    ，是上訴人自得訴請確認系爭抵押債權不存在，及依民法第
    242條、第767條第1項中段規定，請求塗銷其抵押權設定登
    記。原審為其敗訴之判決，尚有未洽，為此提起上訴。並上
    訴聲明：㈠原判決廢棄；㈡確認陳順平對鄭宗達等3人之被繼
    承人鄭火龍所有系爭土地經臺南市鹽水地政事務所設定登記
    之系爭抵押權及所擔保之債權不存在；㈢陳順平應將上開抵
    押權設定登記予以塗銷。
二、被上訴人則辯稱：
  ㈠陳順平部分：陳順平與陳清和合作從事民間借貸業務，由借
    款人提供土地設定抵押權，依陳順平與陳清和出資額度登記
    為抵押權人。鄭火龍於83年11月8日向陳順平提出融資借貸
    新臺幣（下同）200萬元，因陳順平與陳清和現金不足，遂
    邀訴外人陳吉助（即陳順平之兄）、蘇振瑞（與陳順平為連
    襟關係）共同出資合計200萬元，並以陳清和為債權人，而
    由陳順平交付200萬元予鄭火龍，約定每月利息4萬元，鄭火
    龍則提供系爭土地設定系爭抵押權予陳清和作為擔保，系爭
    抵押債權確實存在。嗣陳清和於95年間將系爭抵押債權讓與
    陳順平，並將系爭抵押權讓與登記予陳順平，陳順平迭次催
    討利息，均未獲鄭火龍置理，乃向臺南地院聲請拍賣系爭土
    地，經該院以97年度司拍字第975號裁定准予拍賣確定後，
    鄭火龍急向陳順平央求勿拍賣系爭土地，並給付數期利息後
    即未再為給付。因鄭火龍於97年間有清償利息而發生中斷時
    效進行之效果，陳順平對鄭火龍之借款返還請求權尚未罹於
    時效，上訴人之訴自屬無理由。原審判決駁回上訴人之訴，
    並無不當等語。並答辯聲明：上訴駁回。
  ㈡鄭宗達等3人部分：其等未於本院審理時到庭，亦未提出書狀
    為何聲明或陳述。另鄭火龍於原審則以：其當初是以系爭土
    地向代書借款200萬元，約定月息2分即每月4萬元，原有清
    償利息，後來沒有錢，就沒再繳利息，但借款本金都沒有還
    。陳順平於97年間原要聲請拍賣系爭土地，其有拿7或8萬元
    給陳順平，要求不要拍賣，系爭抵押債權確實存在，上訴人
    之主張並無理由等語置辯。
三、本件經整理兩造不爭執事項（鄭宗達等3人除外，下稱兩造
    不爭執部分，鄭宗達等3人均除外，合此說明）如下：　
  ㈠不爭執事項：　　
  ⒈鄭火龍以其所有系爭土地作為擔保，於83年11月8日以鹽登字
    第00000號收件，辦理系爭抵押權之設定登記予陳清和（依
    土地登記謄本記載登記日期為83年11月10日）。嗣陳清和於
    95年3月29日將系爭抵押權讓與陳順平，並於95年4月13日辦
    理抵押權人變更登記（即系爭抵押權）。
  ⒉上訴人為鄭火龍之債權人，前於106年9月15日持系爭債權憑
    證聲請對鄭火龍所有系爭土地為強制執行，經臺南地院以系
    爭執行事件受理在案，嗣因上訴人聲請延緩執行，逾期未聲
    請續行強制執行，依強制執行法第10條第2項規定，視為撤
    回其強制執行之聲請。
  ⒊陳順平於97年8月8日以鄭火龍向其借款200萬元未清償為由，
    向臺南地院聲請拍賣系爭土地，經臺南地院以97年度司拍字
    第975號裁定准予拍賣，於97年11月4日確定在案。陳順平未
    持前開拍賣抵押物裁定及確定證明書對鄭火龍聲請強制執行
    。
　㈡爭執事項：　　
  ⒈上訴人主張被上訴人間之系爭抵押權及所擔保之債權不存在
    ，系爭抵押權設定登記應予以塗銷，有無理由？
  ⒉上訴人另主張縱使法院認系爭抵押權所擔保之債權存在，於8
    4年2月8日之後亦無清償事實，已於104年2月7日罹於民法第
    880條規定之除斥期間，有無理由？
四、得心證之理由：
　㈠按確認法律關係成立或不成立之訴，非原告有即受確認判決
    之法律上利益者，不得提起之，民事訴訟法第247條第1項前
    段定有明文。所謂即受確認判決之法律上利益，係指因法律
    關係之存否不明確，致原告在私法上之地位有受侵害之危險
    ，而此項危險得以對於被告之確認判決除去之者而言（最高
    法院42年台上字第1031號裁判參照）。本件上訴人主張系爭
    抵押權及系爭抵押債權不存在，為被上訴人所否認，則兩造
    就上開抵押權及抵押債權是否存在顯有爭執，且攸關上訴人
    依強制執行程序聲請拍賣系爭土地有無執行實益及其得受償
    金額之多寡，對上訴人於私法上之地位難謂無受侵害之危險
    ，又此項危險得以對被上訴人之確認判決除去，則上訴人提
    起本件確認之訴，應有即受確認判決之法律上利益而有權利
    保護之必要，先予敘明。　　
　㈡系爭抵押權及系爭抵押債權均存在：
　⒈按普通抵押權及最高限額抵押權皆為擔保制度之一環，旨在
    使債權人利用事前確保之方法，督促債務人履行債務，並於
    未來債務人不履行債務時，藉由抵押權之實行程序，就標的
    物賣得價金優先受償，以達滿足債權、填補損害之目的。抵
    押權之經濟價值雖繫於擔保債權之存在，然實現受償目的之
    時間係在將來。為擴大擔保物權之利用效能，發揮媒介融資
    、提高資金運用效率、支援經濟活動等社會作用，抵押權所
    擔保之債權只須於實行時存在為已足，亦即無論普通抵押權
    或最高限額抵押權，均得以將來可能發生之債權為被擔保債
    權。所不同者，乃普通抵押權所擔保之債權，為發生原因客
    觀存在之特定債權，包括債權額已確定或未確定之特定債權
    ；最高限額抵押權則係擔保一定範圍內，債權額尚未確定之
    不特定債權（最高法院111年度台上字第37號、109年度台上
    字第2615號判決意旨參照）。次按抵押權原得由契約當事人
    訂定以將來可發生之債權為被擔保債權（最高法院47年台上
    字第535號裁判意旨參照），且抵押權係以擔保債權之清償
    為目的，本於抵押權成立之從屬性，應以抵押權實行時，有
    抵押權擔保之債權存在為已足，並不限於抵押權存續期間發
    生之債權，始為抵押權擔保之範圍（最高法院94年度台上字
    第932號判決意旨參照）。又抵押權係就抵押物賣得價金優
    先受償之權利，必從屬於債權而存在，惟基於增進擔保制度
    之活絡，促使發揮經濟上之功能，其從屬性應隨社會需求而
    緩和並從寬解釋，而依金錢借貸之交易習慣，當事人經數次
    借貸、部分清償後，再就累計未償餘額設定抵押權為擔保之
    情形，所在多有，故抵押權之設立及登記，僅於依當事人合
    意之內容及登記上之記載，擔保債權無從特定，或擔保債權
    不成立、無效、被撤銷、未曾發生或依其他情形無發生可能
    性時，始可謂違反抵押權設定之從屬性（最高法院109年度
    台上字第522號判決意旨參照）。
　⒉復按確認法律關係不存在之訴，如被告主張其法律關係存在
    時，應由被告負舉證責任；當事人主張有利於己之事實者，
    就其事實有舉證之責任，民事訴訟法第277條前段定有明文
    ，而金錢借貸契約，屬要物契約，應由貸與人就交付金錢之
    事實負舉證之責。依此，對抵押權人提起確認抵押債權不存
    在之訴，並提出抵押權所擔保之主債權不存在之主張，則應
    由抵押權人就主債權存在之積極事實，負舉證責任。本件上
    訴人主張：系爭抵押債權並不存在一節，為被上訴人所否認
    ，揆之前揭舉證責任分配原則，被上訴人應就系爭抵押債權
    確屬存在之事實負舉證之責。
  ⒊經查：
　⑴證人陳吉助於原審到庭證稱：我是陳順平的親哥哥，陳順平
    的太太是代書，陳順平擔任他太太的助理，陳順平的太太有
    在處理債務人借款設定第二胎業務，但是因為他們沒有那麼
    多錢可以出借，我有拿我自己的養老金給他們，讓他們拿去
    出借，賺一些利息。我大約拿100多萬元給陳順平或是他的
    太太，是拿整筆錢給陳順平，然後再由陳順平分為幾個部分
    借給不同的人，詳細交付金錢的次數及數額，我記不得了，
    他們會拿利息來給我。我不認識鄭火龍，陳順平或是他太太
    把錢借給誰都會跟我說，還會寫單子給我，可是時間太久了
    ，單子我已經找不到了，借款時間我也記不得了。鄭火龍所
    借的錢，只有付利息給我，本金沒有還，利息多少我忘記了
    ，但比定存利息好，我是向農會貸款，賺取農會貸款利息與
    民間貸款利息之差額，我記得中間有一段時間沒有收到利息
    ，最後有收1、2個月的利息等語（見原審卷第378-382頁)；
    及證人蘇振瑞於原審到庭證稱：我與陳順平為連襟關係，訴
    外人陳許甚（即陳順平之妻）是代書，陳順平之前在縣府工
    作，退休後在陳許甚代書事務所幫忙。陳許甚代書事務所有
    辦理民間貸款，有人向陳順平借錢，陳順平會問我有沒有錢
    可以借，若我手上有錢，我就會拿給陳順平去放款貸給他人
    賺取利息。利息是約定以年息1分半計算，但陳順平拿給我
    多少我就收多少。我不認識鄭火龍，但陳順平把錢借給誰都
    會跟我說，只是時間久了，我忘記了。因為大家都是親戚，
    並沒有寫書面，時間到了，他就會拿利息過來。我知道陳順
    平借出去的錢，都有設定抵押作為擔保，後來發生金融風暴
    ，借出去的錢到現在都沒有拿回來。我知道鄭火龍有土地設
    定抵押，而且他要付利息，鄭火龍有一段時間沒有繳納利息
    ，後來有對抵押權辦理一些動作後，鄭火龍有來繳2次利息
    等語（見原審卷第383-386頁)。互核其2人之證述與陳順平
    所辯相符，堪信為真實。
  ⑵觀諸鄭火龍與陳清和於83年11月8日簽訂土地建築改良物抵押
    權設定契約書（下稱系爭抵押權設定契約書），其上明載「
    擔保權利總金額200萬元」、「利息年息6%」、「遲延利息
    年利率20%」、「違約金年利率20%」、「債務清償日期84年
    2月8日」、「聲請登記以外之約定事項：⒈交付利息日期及
    方法：每月付息乙次；⒉其他約定事項如附表；⒊本契約書視
    同借據」、「債權人陳清和」、「債務人兼義務人鄭火龍」
    等情，有上訴人提出系爭抵押權設定契約書（見原審卷第40
    9-411頁）為證，且經本院依職權調取臺南地院97年度司拍
    字第975號拍賣抵押物事件卷宗核閱無誤。是鄭火龍與陳清
    和既為系爭抵押權設定契約書之簽約主體，且約定所簽立之
    抵押權設定契約書「視同借據」，則陳清和既於上開文件載
    明為債權人即係貸與人，足見系爭抵押權於83年間設定時，
    系爭抵押債權之消費借貸關係乃存在於陳清和與鄭火龍之間
    。
　⑶上訴人主張：依鄭火龍、陳順平於原審之陳述及陳吉助、蘇
    振瑞於原審之證述，可見鄭火龍係與陳順平成立消費借貸關
    係，而非與陳清和間有消費借貸關係，故系爭抵押債權不存
    在，其後抵押權雖讓與陳順平，自非系爭抵押權效力所及等
    語。然查：
　①本件借貸之時間係83年間，距上開4人於原審陳述或證述之時
    間，相隔已逾25、26年，其等亦均陳述或證述本件因時間久
    遠，已不記得借貸相關細節等語（見原審卷第269、297、31
    2、379-380、382、385-386頁），且鄭火龍係透過陳順平而
    取得借款，甚且其後陳順平已於95年間受讓該債權，則其等
    因記憶模糊而陳述有誤，與常情並不相違。
  ②參以陳順平於97年8月8日向臺南地院具狀聲請拍賣抵押物時
    ，依其所提民事聲請狀記載略以：鄭火龍於83年11月8日向
    陳清和借款200萬元，並設定系爭抵押權，嗣陳清和於95年3
    月29日將債權全部讓與陳順平等語。以當時兩造間尚未有訴
    訟發生，實無必要為不實陳述；且鄭火龍於收受法院准予拍
    賣系爭土地之裁定後，亦無提出不服之表示，即已確定，以
    上有本院上開調取之拍賣抵押物事件卷宗可稽，堪信為真實
    。足認陳順平及鄭火龍於97年間時，對系爭抵押債權之消費
    借貸關係原係存在於陳清和與鄭火龍之間，其後陳順平於95
    年間受讓該債權等節，見解均屬一致。堪認陳順平所辯：系
    爭抵押權於83年間設定時，系爭抵押債權之消費借貸關係乃
    存在於陳清和與鄭火龍之間，其後陳順平於95年間受讓該債
    權等語，應屬可採。
　③至於陳清和與陳順平間雖有內部合資，及另找陳吉助、蘇振
    瑞投入資金之情，然陳清和於視同借據之系爭抵押權設定契
    約書上既載明為債權人即係貸與人，已如前述，則其所出借
    之資金來源如何，要非鄭火龍所能過問，亦與陳清和與鄭火
    龍間借貸關係之成立無關。又陳清和於95年3月29日將系爭
    抵押權讓與陳順平，並於95年4月13日辦理抵押權人變更登
    記，為兩造所不爭執（見不爭執事項⒈），且經原審依職權
    調取土地建物查詢資料（見原審卷第61-66頁）及系爭抵押
    權設定登記等資料，有臺南市鹽水地政事務所109年6月23日
    所登字第0000000000號函及附件（見原審卷第71-107頁）可
    稽，堪信為真實。是上訴人上開主張，尚屬無據。
  ⑷就本件確有交付借貸之款項200萬元乙節，業據陳順平提出陳
    許甚製作之收支帳冊4本（見原審卷第339-345、363-369頁
    ）為證，依其上確有記載借貸予鄭火龍之內容，且經原審勘
    驗上開4本收支帳冊原本，每1本收支帳冊紙張老舊泛黃，其
    字跡前後相同，且係連續記載等情（見原審卷第350頁筆錄
    ），足見上開4本收支帳冊，係遠年舊物，就其外觀形式所
    呈現陳舊情狀，核與系爭抵押債權發生時間即83年11月8日
    距今有20餘年之久，當非陳順平臨訟所偽造之證物。復參酌
    上開收支帳冊記載：「83/11/9~84/5/9~現金…鄭火龍2,000,
    000元瑞25平40榮家15清和50虳20吉助50」等情，核與系爭
    抵押權所擔保債權200萬元，及系爭抵押權存續期間起始日8
    3年11月8日等情相符，且與證人陳吉助、蘇振瑞上開證述提
    供金錢予陳順平及其妻陳許甚從事民間貸款業務賺取利息等
    情相合，堪認上開4本收支帳冊雖為私文書，然與事實相符
    ，可信為真正，是以陳順平抗辯有交付借款200萬元予鄭火
    龍等語，應可採認。
  ⑸又鄭火龍有於如原判決後附附表三所示日期，多次按月開立
    面額4萬元支票，在陳順平、陳許甚或訴外人陳志濱（即陳
    順平之子）之金融機構帳戶提示兌現，惟有部分月份並未開
    立支票等情，有陳順平提出臺南縣六甲鄉農會代收票據收付
    簿封面及內頁、臺南縣六甲鄉農會活期儲蓄存款存摺封面及
    內頁、臺南區中小企業銀行代收款項紀錄簿封面及內頁、臺
    南區中小企業銀行活期儲蓄存款存摺封面及內頁等（見原審
    卷第159-201、205-225、229-237、241-247頁）為證。核與
    鄭火龍抗辯其借款200萬元，約定月息2分即每月4萬元，原
    有清償利息，但後來沒有錢，就沒再繳利息等語，大致相符
    。如鄭火龍未於借貸當時取得借款200萬元，焉會多次依約
    繳納利息？更可證明被上訴人所辯為可採。再以鄭火龍係透
    過陳順平而取得借款，陳順平與陳清和又係合作關係，並由
    陳順平之妻陳許甚製作帳冊，陳順平或陳許甚復統籌分配利
    息等情，則陳清和經由陳順平使用其個人或配偶、子女之帳
    戶為受領利息帳戶，與常情並不相違。至系爭抵押債權之利
    息雖載明年息6%，而鄭火龍按月給付利息4萬元之舉，雖與
    系爭抵押權設定契約書不符，然此僅就超過抵押權設定契約
    書所載之利息，不在系爭抵押權擔保範圍之內，而不得就系
    爭土地行使優先權，尚不得遽以逕認系爭抵押權及抵押債權
    不存在。
　⑹依陳順平所提前開⑷及⑸資料，及陳順平於97年8月8日向臺南
    地院具狀聲請拍賣抵押物時，所提之民事聲請狀，客觀上自
    無可能臨訟編造，是依上開收支帳冊、代收票據收付簿封面
    及內頁、存摺封面及內頁、代收款項紀錄簿封面及內頁、民
    事聲請狀、陳吉助及蘇振瑞之證述暨系爭抵押權設定契約書
    之記載，參互以觀，堪認陳清和與鄭火龍2人間於83年11月
    間有消費借貸200萬元之合意，而由陳順平交付200萬元予鄭
    火龍，並有設定系爭抵押權，其後陳清和於95年3月29日將
    系爭抵押權讓與陳順平，並於95年4月13日辦理抵押權人變
    更登記等事實。
　⑺上訴人雖主張：依陳順平提出之帳冊記錄，陳順平於83年11
    月9日以後始交付借款，足見系爭抵押權於83年11月8日設定
    當時，陳順平與鄭火龍2人間無實際交付借款之行為，應認
    無借款債權存在等語。惟按抵押權所擔保之債權範圍，可由
    當事人以契約另行訂定，此觀96年3月28日修正前民法第861
    條但書之規定自明。又普通抵押權係從屬於債權之權利，必
    先有被擔保之債權存在，抵押權始得成立。故抵押權之設定
    登記，縱有存續期間之記載，亦難逕認被擔保之債權必須發
    生於該存續期間之內，始受該抵押權擔保效力所及（最高法
    院108年度台上字第1892號判決意旨參照），是系爭抵押權
    係擔保債權總金額為200萬元，因普通抵押權成立上之從屬
    性，系爭抵押債權必於系爭抵押權設定登記前已成立生效，
    且無礙於設定前後之債權亦為系爭抵押權效力所及。而依社
    會交易常情，先取得抵押設定登記作為擔保後始交付借款，
    所在多有，本件係於83年11月8日送件申請設定系爭抵押權
    ，於83年11月10日為抵押權登記，陳順平於83年11月9日交
    付借款給鄭火龍，時間密接，核與常情並無相違。故系爭抵
    押權所擔保之債權確實存在，雖陳順平未於借貸、系爭抵押
    權登記時，即交付全部借款，亦僅係給付時間延後，難認系
    爭抵押權所擔保之債權不存在、不具從屬性。上訴人上開主
    張，自非有據，並無可採。　
　⑻綜上，應認被上訴人就系爭抵押債權確實存在之事實已盡其
    舉證責任。
　㈢系爭抵押債權之請求權未罹於時效：
  ⒈按請求權，因15年間不行使而消滅；消滅時效，自請求權可
    行使時起算；消滅時效，因請求、承認、起訴而中斷；時效
    中斷者，自中斷之事由終止時，重行起算，民法第125條前
    段、第128條前段、第129條第1項、第137條第1項分別定有
    明文。又民法第129條第1項所謂承認，乃債務人向請求權人
    表示認識其請求權存在之觀念通知，僅因債務人之一方行為
    而成立，無須得他方之同意。至於承認之方式法無明文，其
    以書面或言詞，以明示或默示，均無不可。故如債務人之一
    部清償、緩期清償或支付利息等，均可視為對於全部債務之
    承認（最高法院101年度台上字第1307號判決意旨參照）。
　⒉系爭抵押債權為借款債權，其清償日期為84年2月8日，則自
    上開清償日期起算，其請求權時效屆滿日為99年2月7日，然
    陳順平於97年8月8日向臺南地院聲請拍賣系爭土地，經臺南
    地院以97年度司拍字第975號裁定准予拍賣，於97年11月4日
    確定在案後，陳順平未持前開拍賣抵押物裁定及確定證明書
    對鄭火龍聲請強制執行，核與鄭火龍於原審到庭陳稱：大約
    於97年時，陳順平要拍賣系爭土地，我拿7、8萬元給陳順平
    請他不要拍賣等語（見原審卷第297頁），情節尚屬相符。
    且與證人蘇振瑞於原審到庭證稱：鄭火龍有一段時間沒有繳
    納利息，後來有對抵押權辦理一些動作後，鄭火龍有來繳2
    次利息等語（見原審卷第386頁），亦屬相符，堪認陳順平
    辯以鄭火龍於97年間有清償利息予陳順平乙節，應屬可採。
    是鄭火龍既於97年間有清償利息予陳順平，依上說明，自有
    中斷時效進行之效果，陳順平對鄭火龍之借款返還請求權於
    97年間中斷後重行起算15年，算至上訴人提起本件訴訟之10
    9年6月17日止（見民事起訴狀上之收狀戳日期，原審卷第13
    頁)，未逾15年時效期間，故上訴人主張系爭抵押債權已罹
    於時效而消滅，鄭火龍怠於行使拒絕給付之抗辯權，其基於
    鄭火龍債權人之身分，代位行使時效抗辯權，難認有據。
  ㈣上訴人請求確認系爭抵押權及所擔保之債權不存在，為無理
    由：
　　系爭抵押債權確屬存在，且其請求權尚未因罹於時效而消滅
    ，已如前述。是以上訴人請求確認系爭抵押權及所擔保之債
    權不存在，即屬無據，並無理由。
　㈤上訴人請求陳順平將系爭抵押權設定登記予以塗銷，並無理
    由：
　  查系爭抵押權擔保之債權200萬元，既尚未清償完畢，抵押
    人尚不得請求塗銷該抵押權之設定登記。又系爭抵押債權之
    請求權尚未因時效而消滅，是系爭抵押權並不適用民法第88
    0條：「以抵押權擔保之債權，其請求權已因時效而消滅，
    如抵押權人，於消滅時效完成後，五年間不實行其抵押權者
    ，其抵押權消滅。」規定，故上訴人依民法第242條、第767
    條第1項中段規定，請求陳順平塗銷系爭抵押權設定登記，
    於法未合，不應准許。
五、綜上所述，上訴人請求確認陳順平對鄭宗達等3人之被繼承
    人鄭火龍所有系爭土地經臺南市鹽水地政事務所設定登記之
    系爭抵押權及所擔保之債權不存在，及依民法第242條、第7
    67條第1項中段規定請求陳順平應將上開抵押權設定登記予
    以塗銷，均無所據，為無理由，不應准許。原審為上訴人敗
    訴之判決，並無不合。上訴意旨指摘原判決不當，求予廢棄
    改判，為無理由，應予駁回。
六、本件事證已臻明確，兩造其餘之攻擊或防禦方法及所用之證
    據，經本院斟酌後，認為均不足以影響本判決之結果，爰不
    逐一論列，附此敘明。
七、據上論結，本件上訴無理由，依民事訴訟法第449條第1項、
    第78條、第463條、第385條第1項前段，判決如主文。
中　　華　　民　　國　　111 　年　　6 　　月　　29　　日
                  民事第一庭    審判長法  官  翁金緞

                                      法  官  蔡孟珊

                                      法  官  黃瑪玲
上為正本係照原本作成。
上訴人如不服本判決，應於收受送達後20日內向本院提出上訴書
狀，其未表明上訴理由者，應於提出上訴後20日內向本院補提出
理由書狀（均須按他造當事人之人數附繕本），上訴時應提出委
任律師或具有律師資格之人之委任狀；委任有律師資格者，另應
附具律師資格證書及釋明委任人與受任人有民事訴訟法第466條
之1第1項但書或第2項（詳附註）所定關係之釋明文書影本。如
委任律師提起上訴者，應一併繳納上訴審裁判費。
被上訴人不得上訴。
中　　華　　民　　國　　111 　年　　6 　　月　　29　　日

                                      書記官  蘭鈺婷
【附註】
民事訴訟法第466條之1：
⑴對於第二審判決上訴，上訴人應委任律師為訴訟代理人。但上
  訴人或其法定代理人具有律師資格者，不在此限。
⑵上訴人之配偶、三親等內之血親、二親等內之姻親，或上訴人
  為法人、中央或地方機關時，其所屬專任人員具有律師資格並
  經法院認為適當者，亦得為第三審訴訟代理人。
民事訴訟法第466條之2第1項：
上訴人無資力委任訴訟代理人者，得依訴訟救助之規定，聲請第
三審法院為之選任律師為其訴訟代理人。
　　　　　　　　　　　　　　 

附表ㄧ：鄭火龍之土地                       編號 地號土地    重測前地號土地    權利範圍  1      臺南市○○區○○段00地號土地 臺南縣○○鎮○○段○○○段00000號土地 2/8            2      臺南市○○區○○段00地號土地 臺南縣○○鎮○○段○○○段00000地號土地 1/4            3      臺南市○○區○○段00地號土地 臺南縣○○鎮○○段○○○段000地號土地    2/8            
　　　　　　　　　　　　　　
附表二：抵押權設定登記內容                        土地坐落：附表ㄧ所示土地                          抵押權設定內容：                      收件年期、字號：95年鹽登字第000000號   登記日期：95年4月13日                  登記原因：讓與                        權利人：陳順平                        債權額比例：1/1                    擔保債權總金額：2,000,000元                存續期間：自83年11月8日至84年2月8日    清償日期：84年2月8日                  約定利息(率)：依照契約約定            遲延利息(率)：依照契約約定            違約金：依照契約約定                  債務人及債務額比例：鄭火龍            設定義務人：鄭火龍                    【備註】                                           前開抵押權係自重測前○○段○○○段000-0地號、000-  0地號、000地號3筆土地設定之下開抵押權登記內容讓  與而來： 收件年期字號：83年11月8日鹽地字第00000號 登記日期：83年11月10日                            登記原因：設定                                    權利人：陳清和                                    擔保權利總金額：2,000,000元                        權利存續期間：自83年11月8日至84年2月8日止計3個月  利息：年息百分之6                                遲延利息：年利率百分之20                        違約金：年利率百分之20                          債務清償日期：84年2月8日   義務人兼債務人：鄭火龍